臺灣高等法院臺南分院民事判決　96年度重上字第2號
上訴人即附帶
被 上 訴人　丙○○
　　　　　　戊○○
　　　　　　丁○○
　　　　　　己○○
　　　　　　卯○○
　　　　　　丑○○
　　　　　　寅○○
上七人共同
訴訟代理人　張天良　律師
被 上訴 人　甲○○
　　　　　　乙○○
　　　　　　庚○○
　　　　　　子○○
　　　　　　未○○
　　　　　　申○○
　　　　　　午○○
　　　　　　巳○○
　　　　　　辰○○
上九人共同
訴訟代理人　楊偉聖　律師
被 上訴 人　辛○○
被上訴即附帶
上　訴　人　壬○○
參　加　人　台南縣麻豆鎮農會
上列當事人間請求分割共有物事件，上訴人對於中華民國95年9
月20日臺灣臺南地方法院第一審判決（93年度重訴字第158號）
提起上訴，本院於96年11月27日言詞辯論終結，判決如下：
    主  文
原判決關於兩造共有坐落台南縣麻豆鎮○○段665地號旱地所為
之分割方案（如附圖四所示）暨該部分訴訟費用（除確定部分外
）之裁判，均廢棄。
上開廢棄部分，兩造共有之上揭土地，其分割方法如附圖丁方案
所示，即編號665號、面積1563㎡分歸上訴人丙○○、戊○○、
丁○○按應有部分各3分之1保持共有。編號665-48號、面積2084
㎡分歸上訴人己○○、卯○○、丑○○、寅○○按應有部分各4
分之1保持共有。編號665-47號、面積1823㎡分歸被上訴人壬○
○取得。編號665-43號、面積152㎡分歸被上訴人庚○○、甲○
○、乙○○按應有部分各3分之1保持共有。編號665-44號、面積
456㎡分歸被上訴人未○○、申○○、子○○按應有部分各3分之
1保持共有。編號665-42號、面積608㎡分歸被上訴人辛○○取得
。編號665-45號、面積608㎡分歸被上訴人辰○○、巳○○、午
○○按應有部分各3分之1保持共有。編號665-46號、面積464㎡
由兩造按原應有部分比例保持共有。
第一（除確定部分外）、二審訴訟費用（包括附帶上訴訴訟費用
）由兩造按如附表一所示之應有部分比例負擔。
    事  實
壹、上訴人（即附帶被上訴人）方面：
一、聲明：
  (一)上訴聲明：求為判決：(1)原判決關於分割方法部分廢棄。(2)
    兩造共有坐落台南縣麻豆鎮○○段665地號面積7758㎡旱地
    ，應予分割如台南縣麻豆地政事務所複丈日期民國（下同）
    96年5月18日之土地複丈成果圖所示：編號665號、面積1590
    ㎡分歸上訴人丙○○、戊○○、丁○○三人共有，各人應有
    部分3分之1。編號665-55號、面積2119㎡分歸上訴人己○○
    、卯○○、丑○○、寅○○四人共有，各人應有部分4分之1
    。編號665-36號、面積1855㎡分歸被上訴人壬○○取得。編
    號665-37號、面積155㎡分歸被上訴人庚○○、甲○○、乙
    ○○三人共有，各人應有部分3分之1。編號665-38號、面積
    464㎡分歸被上訴人未○○、申○○、子○○三人共有，各
    人應有部分3分之1。編號665-39號、面積618㎡分歸被上訴
    人辛○○取得。編號665-40號、面積618㎡分歸被上訴人辰
    ○○、巳○○、午○○三人共有，各人應有部3分之1。編號
    665-41號、面積339㎡由兩造按原應有部分比例共有。(3)第
    二審訴訟費用按各人應有部分比例負擔。
  (二)附帶上訴聲明：求為判決：(一)附帶上訴駁回。(二)附帶訴訟費
    用由附帶上訴人負擔。
二、陳述：除與原判決記載相同者予以引用外，另補稱略以：
（一）系爭土地雖然未訂立書面之分管契約書，但是，實際上有
      分管，各共有人占用固定之位置，業經證人癸○○到鈞院
      作證，也有上訴人民國96年1月18日民事準備書狀附呈之
      相片3張及同年2月7日民事準備書（二）狀所附呈相片11
      張可稽。系爭土地上有各人所栽種之文旦、白柚、芒果以
      及柳丁，上訴人丙○○等7人之土地持分合計為2分之1，
      應有面積最大，所種之文旦、白柚、芒果以及柳丁最多，
      白柚有50棵左右，樹齡為10年至20年，文旦約120棵，樹
      齡也有10年至20年，芒果約100棵，樹齡為10年左右，柳
      丁有100棵，樹齡約10多年。
（二）系爭之麻豆段665地號土地是地目「旱」之農地，只得充
      為農地使用，可種稻谷、地瓜、甘蔗、文旦、芒果、柳橙
      、酪梨等等農作物，不得充為建地使用，於本件不發生是
      否畸零地，能否取得房屋之建造執照之問題（參見原審重
      訴字卷宗第20頁之分區使用證明書及土地法第82條參照）
      。分割共有土地時，應盡量避免拆除地上物，若係建地，
      應盡量按分管位置分割，以免拆除地上房屋，若係農地，
      也應盡量按分管位置分割，以免拆除地上之長期農作物，
      避免無謂之損失。系爭土地東面臨接約7.5米寬之道路。
      靠接道路部分之土地（前面土地）價值較高，裡地之價值
      較低。分割土地時盡量使各人分得土地前面寬度之比例，
      與各人應有部分之比例相等，如此，才符合誠信原則與公
      平原則。系爭土地前面之寬度約104ｍ，扣除分割時要留
      設「田間農路」之寬度4ｍ，餘寬100ｍ，上訴人兄弟7人
      就土地之應有部分為1/2，應使上訴人分得土地之前面寬
      度約為50ｍ。上訴人之先代所分管土地前面寬度為約50ｍ
      ，上訴人繼承後，所分管位置也一直未變動。上訴人具狀
      附圖一是分管位置圖，黃色部分係上訴人7人所耕作，有
      種文旦、白柚、芒果、酪梨、柳橙等長期農作物，綠色部
      分係被上訴人壬○○一人所耕作，有種植文旦，藍色部分
      係其他被上訴人未○○、申○○、子○○、辰○○、巳○
      ○、午○○、庚○○、甲○○、乙○○、辛○○10人（下
      簡稱為被上訴人未○○等10人）所耕作，也種植文旦，黃
      色部分及藍色部分地上果樹之價值合計超過數新台幣（下
      同）10萬元，請鈞院通知台南縣政府鑑定各部分土地上之
      農作物價值（註：徵收土地時，每顆果樹應付若干補償金
      ，縣市政府有規定標準），上訴人7人就系爭土地之應有
      部分合計為1/2，所分管土地之寬度也是為全部寬度之1/2
      ，各人先代所耕作位置與現在各人所耕作位置相同，上訴
      人為提高農作物之產量及品質，及避免果樹根部因下雨積
      水而腐爛，購買宜於農耕之良好土壤，填高約2台尺，並
      為防止土地流失，有建造擋土牆，花將近70萬元，被上訴
      人未填高其分管部分之土地，亦未在其分管部分建造擋土
      牆，則上訴人有改良土地，被上訴人未改良土地，上訴人
      又在分管位置內施設一條水泥面之通路，又花費約7萬元
      （請看附呈之相片及履勘實地）。上訴人所分管部分因經
      過改良，較被上訴人所分管部分肥沃，又不易積水，依民
      間及法院分割共有物之一般通例，應將上訴人所分管黃色
      部分分割予上訴人，綠色部分分割予被上訴人壬○○1人
      ，藍色部分分割予被上訴人未○○等10人。被上訴人壬○
      ○在原審也主張應按各人分管位置分割，顯然依照現狀來
      分割較合理，但原判決卻將上訴人所分管黃色部分分割予
      被上訴人未○○等10人，將被上訴人未○○等10人所分管
      藍色部分分割予上訴人，使上訴人改良土地之效果歸被上
      訴人未○○等10人享受，使上訴人為填土、整地、建擋土
      牆所支出金錢均歸烏有，互相拆除對方所栽種之地上果樹
      ，發生很大之損失，製造糾紛，鄰居反目。二、三年來，
      台灣南部下雨之情形異常，前年及去年（94年、95年），
      台南縣下大雨，過去未淹水、積水之土地發生淹水、積水
      。被上訴人分管部分及鄰近土地，被水淹沒，積水一時未
      退，農作物腐爛，被上訴人於去年（95年）重新栽種果樹
      ，尚未能收成，上訴人所管理部分，因有填高，未積水，
      果樹未受損，仍能繼續收成，亦有實地之情形可稽。系爭
      土地是農地，依土地法第82條，僅得充為農地使用，不得
      蓋房屋，農耕只有4ｍ寬之「田間農路」即可進出、耕作
      、搬運農作物。系爭土地內須要留設之農路是「田間農路
      」，並非「村里聯絡道路或主要農路」，政府為農地重劃
      時，所規劃「田間農路」之寬度為4ｍ寬（參見所呈之台
      南縣政府發文日期95年10月27日府地重字第0950228327號
      函），原判決在系爭土地內留設5ｍ寬之農路，浪費耕作
      面積，請在附圖一之Ｇ部分留設一條寬度4ｍ寬之「田間
      農路」即可。
（三）共有耕地之分管並無必須訂立書面契約，通常各共有人按
      其應有部分面積，劃定範圍耕作，即應認為有默示之分管
      契約存在（最高法院69年台上字第218號裁判參照）。上
      訴人為本件原告，於原審訴求麻豆段665地號、665-2地號
      二筆土地之分割，原審就665地號土地判決實物分割，就
      665-2地號土地判決變賣分配價金，上訴人就665-2地號土
      地部分未上訴，僅就665地號土地部分上訴。此二筆土地
      原係一個地號為665號，面積原為8914㎡，地目為旱，該
      原665地號、8914㎡之農地，自日據時代就由兩造之先代
      分管，上訴人之先代分管東部，因其持分為1/2，其分管
      之面積為原665地號土地之約1/2，其分管位置在上訴人具
      狀附圖一所示黃色部分及現在之665-2地號全部（註：當
      時為一個地號之土地），上訴人之父親嗣在現在之665-2
      地號土地上面建造房屋，該部分因建造房屋，由農地變更
      為建地。於56年10月5日，原665地號8914㎡土地分割成為
      現今之665地號7758㎡旱地及665-2地號1156㎡建地，該二
      個地號土地之共有人仍相同。原麻豆段665地號土地面積
      達於8914㎡（約九台分），不可能放置不用，共有人有18
      人之多，分屬於3戶，上訴人與被上訴人並非親兄弟，必
      有分耕，各耕作特定位置，此為社會之常態、一般之經驗
      定則。現在系爭土地，上訴人耕作之位置與被上訴人所耕
      作位置不同，被上訴人壬○○及其他被上訴人所耕作之位
      置也不同，均有明顯之界址，有鐵絲網分隔上訴人所分耕
      部分與被上訴人所耕作部分，依社會之常態，應認「有分
      管」，被上訴人若主張未有分管，應由其負舉證責任，被
      上訴人申○○等未有相當證據可證明「未有分管」，徒託
      空言而主張未有分管，其主張不可採。台灣光復後35年間
      地政機關就麻豆鎮一帶土地辦理總登記時，665地號旱地
      2914㎡就登記為下列3人所共有：郭明陽持分6/12郭大猷
      持分3/12郭大水持分3/12【參見狀呈之光復初期土地登記
      謄本】本件上訴人7人，被上訴人11人。郭明陽是上訴人
      丙○○等7人之父親；郭大猷是被上訴人壬○○1人之父親
      ；郭大水是被上訴人辛○○之父親，也是被上訴人午○○
      、巳○○、辰○○、申○○、未○○、子○○等6人之祖
      父，也是甲○○、乙○○、庚○○等3人之曾祖父。兩造
      合計為18人，均為祭祀公業郭源興之派下，由該祭祀公業
      之派下全員系統圖，可看出上訴人與郭明陽間、被上訴人
      壬○○與郭大猷間、其他被上訴人辛○○等10人間之親屬
      關係（參見祭祀公業郭源興派下全員系統圖本第16、17頁
      ，及郭明陽、郭大猷、郭大水之繼承人系統表及戶籍謄本
      ）。現今之665-2地號土地上有一棟房屋，該房屋是上訴
      人之先父郭明陽所建造，當時尚未有665-2地號，房屋下
      面之基地乃係原665地號土地之一部分，該房屋之門牌為
      麻豆鎮北勢里7鄰尪祖廟52號，上訴人丙○○在該房屋出
      生，在該處結婚，戶籍住所仍設在該處，兩造之先代從未
      就系爭土地分耕，各在特定位置耕作，未發生糾紛，迨本
      件訴訟發生後，一部分被上訴人始否認有分管契約。系爭
      土地自日據時代就由兩造之祖先代分管耕作，從未曾因分
      耕之位置發生過糾紛之事實，有被上訴人壬○○在原審自
      認有分管之外，亦有鄰近之住民癸○○可證。被上訴人申
      ○○等6人於其96.1.22之民事準備書狀所謂「系爭土地未
      有分管，上訴人擅自占特定位置耕作」之主張，並非事實
      。日據時代之社會情形與現在之社會情形不同，農村家家
      戶戶飼養雞、鴨、鵝等家禽，白天家禽四處自己覓食，靠
      接路邊土地之地上農作物，容易遭受家禽啄食，日據時代
      ，共有人分管或分割鄉下農地時，都要爭取裡地，不要前
      面土地，被上訴人（壬○○以外）之祖先代郭大水乃爭取
      「裡地」（上訴人具狀附圖一所示藍色部分）部分加以耕
      作。現在各人分耕部分均有栽種文旦等長期農作物，不但
      上訴人將分耕部分用鐵絲網圍起來，被上訴人也將其分耕
      部分用鐵絲網圍起來，顯然有分管之事實。
（四）關於應如何分割部分：上訴人7人為提高地上農作物之品
      質與產量，曾經購買適宜於農耕之土壤，將分管部分填高
      ，又作擋土牆，請履勘實地即明。若按原判決之分割方法
      ，將上訴人等7人所分管上開黃色部分分配予被上訴人未
      ○○等10人者，使上訴人改良土地之成果無償歸於被上訴
      人未○○等10人，又使被上訴人未○○等10人可砍除上訴
      人在黃色部分所栽培之文旦等果樹，上訴人也可砍除被上
      訴人未○○等10人所栽種果樹，雙方均發生無謂之損失。
      現在上訴人所栽種芒果、文旦、柚子等果樹均茂盛，已收
      成數年，因其係長期農作物，仍可繼續收成多年，價值不
      少，若按原判決，上訴人所受損失甚大，故原判決之分割
      方案，顯然不當，若按分管位置之分配土地，即可避免無
      謂之損失。又被上訴人壬○○亦於原審主張「應按各人分
      管部分去分割」，又謂「………而且我們，之前，按照個
      人使用的範圍有投入心力去整地，應依照現狀來分割比較
      合理」，則其也認定按分管位置分割土地比較合理。上訴
      人之先父郭明陽建造上開門牌麻豆鎮北勢里7鄰尪祖廟52
      號房屋後，為要使該房屋能對外出入，上訴人之父親乃在
      黃色部分土地內建造一條通路，直達前面（東方）之馬路
      。該通路經上訴人之加工改良，已變成一條水泥面之通路
      （參見卷內之相片），先父郭明陽於75年去世，該房屋因
      繼承歸上訴人所有，若按分管位置分割系爭土地，該房屋
      可經由上訴人所分得黃色部分土地內之通路出入，不會發
      生通行權之糾紛。若不將上訴人所分管部分之土地分割予
      上訴人者，必會發生民法第787、789條之鄰地通行權糾紛
      。原判決考慮各人分得位置有優劣之分，有鑑價互相補貼
      價金之金額，使分得前面土地之人應給付補償金予分得裡
      地之人，請鈞院按各人分管位置分割，並令鑑定公司鑑定
      何人應給付何人若干地價補償金，以期公平。又被上訴人
      申○○、未○○、子○○、巳○○、午○○、辰○○等6
      人主張，因上訴人填高土地，致使其所耕作部分被水淹沒
      ，農作物受損……云云，並非實情。因各人所分管土地均
      有排水溝，雨水不會流入他人分管之土地上。前年（94年
      ）嘉南地區下空前之豪雨，麻豆、七股、下營、將軍一帶
      之農地被水淹沒，上訴人所分管部分也被水淹沒，即農作
      物受損之事，與上訴人無關，假設有關，係屬損害賠償之
      問題，與本件共有土地分割方法如何較適當之問題無關。
（五）上訴人丙○○等7人及被上訴人壬○○、辛○○主張按丙
      案分割，僅被上訴人未○○、申○○、子○○、辰○○、
      巳○○、午○○、庚○○、甲○○、乙○○等9人（以下
      簡稱為被上訴人未○○等9人）主張按丁案分割，其等9人
      之持分合計僅為6分之1，要求按丙案分割之人之持分合計
      為6分之5。
    ┌─────┬──────┬────────────┐
    │共  有  人│ 持      分 │   附           註      │
    ├─────┼──────┼────────────┤
    │丙  ○  ○│ 14分之1    │                        │
    ├─────┼──────┤                        │
    │戊  ○  ○│ 14分之1    │   上訴人7 人之持分合計 │
    ├─────┼──────┤   為2分之1             │
    │丁  ○  ○│ 14分之1    │                        │
    ├─────┼──────┤                        │
    │己  ○  ○│ 14分之1    │                        │
    ├─────┼──────┤                        │
    │卯  ○  ○│ 14分之1    │                        │
    ├─────┼──────┤                        │
    │丑  ○  ○│ 14分之1    │                        │
    ├─────┼──────┤                        │
    │寅  ○  ○│ 14分之1    │                        │
    ├─────┼──────┤                        │
    │壬  ○  ○│ 12分之3    │                        │
    ├─────┼──────┤                        │
    │辛  ○  ○│ 12分之1    │                        │
    ├─────┼──────┼────────────┤
    │未  ○  ○│ 48分之1    │   被上訴人未○○等9 人 │
    ├─────┼──────┤   之持分合計為6分之1   │
    │申  ○  ○│ 48分之1    │                        │
    ├─────┼──────┤                        │
    │子  ○  ○│ 48分之1    │                        │
    ├─────┼──────┤                        │
    │辰  ○  ○│ 36分之1    │                        │
    ├─────┼──────┤                        │
    │巳  ○  ○│ 36分之1    │                        │
    ├─────┼──────┤                        │
    │午  ○  ○│ 36分之1    │                        │
    ├─────┼──────┤                        │
    │庚  ○  ○│ 144分之1   │                        │
    ├─────┼──────┤                        │
    │甲  ○  ○│ 144分之1   │                        │
    ├─────┼──────┤                        │
    │乙  ○  ○│ 144分之1   │                        │
    └─────┴──────┴────────────┘
（六）丙案係符合實地分管位置之分割方法，丁案則否，上訴人
      丙○○等7人及被上訴人壬○○、辛○○合計9人會主張按
      丙案分割之主要理由為：(1)系爭土地是麻豆鎮內之農地，
      麻豆文旦及麻豆柚是全省有名之地方特產，屬一種長期農
      作物，此等果樹之價值超過土地之價值，若按丙案分割，
      上訴人丙○○等7人及被上訴人壬○○不必砍除地上之麻
      豆文旦及白柚，反之，若按丁案分割，上訴人丙○○等7
      人之文旦樹及白柚樹、芒果樹、柳丁樹幾乎全部要被砍除
      ，被上訴人壬○○也要砍除地上一部分，還須要在其他位
      置（按丁案分得之位置）重新種培麻豆文旦等農作物，所
      受損害非常大。(2)系爭土地之東邊有一條道路，直接面接
      道路之土地之價值高於裡地。上訴人丙○○等7人之持分
      合計為2分之1，按丙案分割者，是依實地分管位置分配土
      地，上訴人丙○○等7人所取得面接東邊道路之寬度占全
      部寬度之2分之1，符合公平之原則。(3)如被上訴人壬○○
      於96年10月22日之準備程序中所言，系爭土地自先代時就
      分管，各人就各分管之土地有感情，會加以改良。要將系
      爭土地加以改良之最好辦法是用良好之土壤，將土地填高
      ，土壤要選擇不鹹，並無瓦礫之土壤，現在一卡車之土壤
      需要支出新台幣2,400元，上訴人等7人就系爭土地之應有
      面積為3879㎡，約4台分，要改良1台分之土地，需要購買
      100台卡車之新土壤，要改良上訴人所有面積3879㎡土地
      ，需要支出96萬元（2,400元×400=960,000元）。上訴人
      先代及上訴人為著要改良土地提高產量，有填土，土面提
      高，與鄰地之高度有落差，自然要建造擋土牆，防止土壤
      流失，上訴人等7人在分管土地之四周有建造擋土牆。主
      張丁案之被上訴人未○○等9人各人就土地持分很少，不
      重視土地之改良，若按丁案分割，上訴人丙○○等7人及
      被上訴人壬○○就土地改良之成果歸於被上訴人未○○等
      9人身上，造成不公平，上訴人所建造擋土牆之效用盡失
      。果樹之樹齡愈大，樹木愈高愈大，為防止倒下，必須隨
      樹木之長大，把土填高，此為種果樹之人之常識，樹木有
      年輪，一年一輪，有上訴人所提出相片亦可判斷上訴人所
      種之果樹樹齡大部分超過10年，被上訴人未○○等9人所
      謂上訴人丙○○等7人種文旦、白柚是起訴前不久之事．
      ．．云云之主張，並非事實。(4)若按丙案，留作通路之編
      號665-41部分之路形，未曲折，容易通行，該部分之路地
      面積為339㎡，若按丁案，所留設通路之編號665-4 6 部
      分之路形是「Ｔ」字形，有曲折，面積為464㎡，此面積
      大於丙案留作通路之編號665-41部分面積125㎡，浪費125
      ㎡土地，不符合經濟原則。(5)若按丙案分割，上訴人丙○
      ○等7人在編號665、665-55號土地內有建造一條水泥面之
      通路（參見上訴人所提出之相片），上訴人丙○○等7人
      也可經由該水泥面通路將農作物搬出於東邊之道路（丙案
      及丁案之複丈成果圖均未劃出該水泥面通路，但是由上訴
      人丙○○等七人於96.1.18所提出準備書狀及96.2.7 所提
      出準備書二狀所附呈之相片可看出該水泥面通路之存在）
      ，則若按丙案分割，上訴人丙○○等7人不會喪失該水泥
      面通路之效用。(6)愈靠馬路之位置之價值愈高，上訴人所
      主張分割方案也有使取得馬路旁邊土地之人付出地價差額
      補償金，也符合公平之原則。(7)被上訴人未○○等9人因
      各人之持分很少，就其分管之土地最未加以改良，其主張
      丁案之主要目的是要奪取上訴人丙○○等7人及被上訴人
      壬○○過去改良土地之成果，不合情理。
三、證據：除援用第一審所提證據外，補提分管位置略圖、上訴
    人之分割方案圖、台南縣政府發文日期95年10月27日府地重
    字第0950228327號函影本、最高法院69年台上字第218號、
    70年台上字第3358、3553號等裁判要旨、日據時代系爭土地
    之土地登記簿謄本正本、光復初系爭土地之土地登記簿謄本
    正本、麻豆鎮○○段665、665-2地號最近新土地謄本正本、
    地籍圖影本、祭祀公業郭源興派下全員系統圖本正本、郭明
    陽、郭大猷、郭大水之繼承人系統表、郭明陽、郭大猷、郭
    大水及其繼承人之戶籍謄本正本、丙○○之戶籍謄本影本、
    相互找補分配表、分割方案圖丙案及丁案等各1份、相片11
    紙為證，並聲請訊問證人癸○○，聲請通知台南縣麻豆鎮農
    會參加訴訟，及聲請本院履勘實地，囑託地政機關製作複丈
    成果圖；另聲請囑託泓科不動產估價師事務所鑑定系爭土地
    分割成果圖丙案分割前後各部位土地差價。
乙、被上訴人未○○等9人方面：
一、聲明：求為判決：(一)上訴駁回。(二)訴訟費用由上訴人負擔。
二、陳述：除與原判決記載相同者，茲引用之外，補稱：
（一）系爭土地並無分管，而係上訴人於94、95間台灣南部連年
      大水後，竊未經全體共有人同意而占用系爭土地南側使用
    　，並擅自圍起鐵絲網，將原來通行私設道路阻絕，被上訴
      人礙於上訴人係叔父（庚○○、甲○○及乙○○稱上訴人
      為叔公），且被上訴人之母均住於系爭土地周邊，與上訴
      人彼此有往來，始未即提起排除侵害訴訟，究不能因此認
      兩造間就系爭土地有分管契約及分管事實存在。又所謂分
      管契約，係指共有人彼此間，就共有物如何使用收益或管
      理之特約或協議，上訴人主張系爭土地於其先人共有時即
      分管，繼承後分管位置亦未變動，絕非事實。上訴人於80
      年9月17日繼承取得系爭土地應有部分，其被繼承人郭王
      嫌在79年11月8日向訴外人李王玉春購買系爭土地應有部
      分，李王玉春前手係卯○○，而卯○○係受贈於郭明陽，
      兩造前手取得系爭土地原因及時間先後不同，其先人如何
      有分管契約存在？雖上訴人於鈞院準備程序中舉證人癸○
      ○證明兩造在系爭土地有分管，惟其證稱不知兩造在何時
      起在固定位置耕種，其證言顯係臨訟迴護上訴人，尚無可
      採。
（二）再者，上訴人自恃兄弟7人在宗親間輩分高，而被上訴人
      居於麻豆鄉下者僅有年邁老母，擅自將系爭土地通行已有
      多年之私設道路以鐵絲網阻絕，並占用南側使用，並將占
      用土地填土墊高，自行在其圍起之區塊內施設水泥通路、
      擋土牆，造成北側土地因而低窪，每到雨季，北側土地輒
      成水鄉澤國，作物因此淹死欠收，被上訴人亦因宗親關係
      未對上訴人求償。上訴人自行圍地使用，並以鄰為壑，提
      起本訴後竟據主張有分管契約，且主張花費金錢改良土地
      ，主張分得其圍起之土地，難道所謂分管契約係鼓勵共有
      人為謀私利，得擅在共有土地之特定部分有地上物或其他
      施設，分割時即可據此取得該部分？系爭土地現況並非從
      來之使用實況，請鈞院向行政院農業委員會林務局農林航
      空測量所（設台北市○○街61之3號，被上訴人於96年1月
      22日曾狀請函查）函調系爭土地於80年之航空照片（被上
      訴人願繳費），即可證明上訴人所謂之分管事實係不實。
（三）被上訴人壬○○占用系爭土地北側臨東側道路部分使用（
      即原判決附圖四編號665-8D），出入方便，在原審一再主
      張按上訴人分割方案分割，顯見上訴人提起本訴時將其列
      為被告，乃取巧作法，如壬○○認上訴人原審方案係符土
      地利用及共有人利益，分割前之協議時，壬○○必贊成上
      訴人之方案，上訴人焉會將壬○○列入被告起訴？且壬○
      ○分得之部分不論依被上訴人在原審所提方案或上訴人所
      提之方案，其位置相同，壬○○卻主張依上訴人所提之方
      案，造成被上訴人無路可通行時，壬○○竟附和上訴人稱
      ，可提供其分得之土地供被上訴人通行，惟不能在圖面上
      標示，足見壬○○乃上訴人蓄意安排為被告，故其原審主
      張不可採。而其於鈞院提起附帶上訴所提分割方案，與上
      訴人原提出分割方案完全一致，並書狀內主張上訴人之分
      割方案如何可採，系爭土地為有分管事實，均非可採。
（四）上訴人主張依其提出之乙案分割，嗣改主張渠不願繼續保
      持共有而主張丙案分割，並主張曾改良土壤並填高約2台
      尺，建有擋土牆，花費近70萬元，又在其內施設水泥路面
      ，花費約7萬元（96年1月18日準備書狀），相同事實在鈞
      院準備程序時主張10多年前墊土2尺高，陸續花費100多萬
      元，擋土牆花費30多萬元，另闢一條通路也花費20多萬元
      （96年10月22日準備程序筆錄），96年10月25日辯論要旨
      (二)狀主張填土需購買100台卡車土壤，現今1卡車土壤需2,
      400元，需支出96萬元，上訴人對填土、擋土牆及水泥路
      面花費前後主張並不一致，被上訴人否認其在10多年前填
      土及花費等主張真正。又依上訴人所提丙案分割，除上訴
      人及被上訴人壬○○分得之土地（即665、665-36）面臨
      系爭土地東側現供通行之8米道路外，被上訴人之土地均
      分在裏地，且被上訴人庚○○、甲○○及乙○○3人分得
      之土地地形狹長，不利土地規劃利用及種植，難謂符合國
      家土地政策，更有礙社會整體經濟發展。
（五）分割共有物應斟酌者係各共有人利益、國家土地政策與整
      體社會經濟發展，共有人在標的物上之建物或作物並非絕
      對因素，被上訴人所提出之分割方案（即丁案），兩造分
      得土地大多依其應有部分比例平均面臨系爭土地東側現供
      通行之道路，且各共有人分得之部分地形方整，有利共有
      人土地規劃利用，得有充分發揮地利，有利社會經濟發展
      ，而上訴人丙○○、戊○○及丁○○3人分得之土地，及
      被上訴人郭正堂分得之土地，均位於在其一再主張有地上
      作物之位置，不生因分割後地上作物發生無謂浪費情事，
      且採此分割方案，因各共有人均面臨東側道路，不發生現
      金找補問題，對各共有人而言，應係相對公平且符合共有
      人最大利益之方案。
（六）至於上訴人主張如按原判決分割方案，其地上物價值超過
      數十萬元等將發生浪費，惟丙○○3人及郭正堂之地上物
      均因分割而位於渠分得之土地內，已無浪費情事，且該作
      物均為94、95年淹水後所種植，已如前述，故上訴人主張
      不利情形並不存在。況且，上訴人主張填土及施設水泥路
      面係上訴人自行占用土地，如依其主張分歸其取得，無異
      鼓勵共有人在分割前可以儘先占用有利部分，顯非公平。
      又系爭土地目前雖為農地，然係都市計劃內土地，不論私
      設道路或共有人分割後取得之部分，均應考量日後土地發
      展，如665-2號土地因有地上物而改編地目為建，如僅侷
      限於現時之地目，未長遠擘劃日後都市計劃變更而依丙案
      分割，被上訴人分得部分恐無法發揮地利，僅上訴人及被
      上訴人壬○○取得部分易於規劃利用，足見上訴人所提方
      案未充分考慮共有人全體之利益，尚非公允可採。若依分
      割方案丁案分割，每共有人分得土地方正，方便日後土地
      規劃利用，且每共有人分得土地都同樣面臨東側八米道路
      ，分得應有面積亦無短少，不會發生補貼差價之問題。
三、證據：除援用第一審所提證據外，聲請本院囑託地政機關製
    作複丈成果圖甲、丁等方案。
丙、被上訴人（即附帶上訴人）壬○○方面：
一、聲明：
  (一)上訴聲明：求為判決：(1)上訴駁回。(2)訴訟費用由上訴人負
    擔。
  (二)附帶上訴聲明：求為判決：(1)原判決關於分割方法部分廢棄
    。(2)兩造共有坐落台南縣麻豆鎮○○段665地號面積7758㎡
    旱地，應予分割如台南縣麻豆地政事務所複丈日期96年5月
    18日之土地複丈成果圖所示：編號665號、面積3709㎡分歸
    上訴人丙○○、戊○○、丁○○、己○○、卯○○、丑○○
    、寅○○等7人按原應有部分比例保持共有。編號665-36號
    、面積1855㎡分歸被上訴人壬○○取得。編號665-37號、面
    積155㎡分歸被上訴人庚○○、甲○○、乙○○三人共有，
    各人應有部分3分之1。編號665-38號、面積464㎡分歸被上
    訴人未○○、申○○、子○○三人共有，各人應有部分3分
    之1。編號665-39號、面積618㎡分歸被上訴人辛○○取得。
    編號665-40號、面積618㎡分歸被上訴人辰○○、巳○○、
    午○○三人共有，各人應有部3分之1。編號665-41號、面積
    339㎡由兩造按原應有部分比例保持共有。(3)附帶上訴訴訟
    費用由附帶被上訴人負擔。
二、陳述：除與原判決記載相同者予以引用外，另補稱略以：
（一）共有土地若有分管契約存在，共有人得就分管之現狀請求
      分割。系爭土地已有持分4分之3之共有人聲明依分管之現
      狀分割。此多數共有人之意見，自應尊重，惟原審所採分
      割方法竟破壞分管現狀，致系爭共有分管之土地，南地北
      移，其結果變成各自苦心栽培改良之麻豆文旦樹，必須剷
      除重新栽種，地質因改良優劣不同，造成經濟利益不能平
      衡之結果，並損害其他共有人三代以來土地改良之努力，
      及耕作現狀之經濟利益之，已達到其由分管之「裡地」換
      得面臨道路之土地，謀取都市發展之經濟效用，有違分割
      應謹守之法則，顯現裁判分割之不公平現象。且被上訴人
      壬○○依原判決之分割方法，所分得之土地竟比原分管土
      地還少，且還要支付一筆將進90萬元之補償，其情何以堪
      。
（二）依最高法院69年台上字第218號裁判意旨所示: 共有耕地
      之分管並無必須訂立書面契約，通常共有人按應有部分面
      積畫定範圍耕作，應即認為有默示之分管契約存在。本件
      系爭土地由先代協議分管分耕時，被上訴人辛○○之先父
      極力爭取後段土地，被上訴人壬○○之先父分得臨路之農
      地，必須購買良好土攘加以填高2臺尺，以提昇農作物之
      產量，上訴人分管南邊土地亦同，如依原判決之分割方法
      ，各共有人原先各自在分管的土地上所作改良之努力及優
      勢局面，必破壞殆盡。上述系爭土地分管分耕之事實，已
      不容否認，依上開最高法院裁判意旨，已足認有分管契約
      存在。是以被上訴人壬○○請求就分管之現狀予以分割，
      以解除共有之法律關係，自屬依法有據。又各共有人各自
      在自己分管的土地上進行改良，增進文旦之品質，各自有
      其堅持之價值觀存在，相互間並無價值高低之比較，主客
      觀上已無土地價差之問題，若依分管現狀分割，即無相互
      補償之問題，被上訴人壬○○認無鑑價之必要，但對上訴
      人主張分割成果圖丙案，並無意見。
三、證據：除援用第一審所提證據外，補提相片8張及分管位置
    略圖1張為證。
丁、被上訴人辛○○方面：被上訴人辛○○經合法通知，未於言
    詞辯論期日到場，惟據其於本院準備程序中提出書狀所為之
    聲明及陳述如下：
一、聲明：求為判決：(一)上訴駁回。(二)訴訟費用由上訴人負擔。
二、陳述：除與原判決記載相同者，茲引用之外，補稱：
（一）反對丁案之分割方案，主要原因是被上訴人辛○○一向未
      分管丁案分割方案圖之665-42E部分，該位置上並無被上
      訴人辛○○之果樹，如依丁案分給被上訴人辛○○，位置
      在最裡面，且擋住665-2地號土地上面房屋所有人丙○○
      等7人之房屋出入，必會發生通行之糾紛。且個人分割得
      位置與分管位置不符，地上文旦等長期果樹必會遭砍除，
      造成損失。
（二）被上訴人辛○○過去分別分管丙案分割方案圖之665-39部
      分，故丙案符合伊及其他兩造之分管位置，併案分配位置
      優劣鑑定地價差額，互為補貼，較為公平。
（三）系爭土地對外之通路如丙案寬度4米之田間道路，即夠農
      作物之搬運，若採丁案寬度5米之田間道路，會損失土地
      而不當。
三、證據：援用第一審所提證據。
戊、參加人方面：參加人台南縣麻豆鎮農會經合法通知，未於言
    詞辯論期日到場，亦未提出書狀作何聲明及陳述。
己、本院依職權履勘系爭土地，並囑託台南縣麻豆地政事務所製
    作分割成果圖甲、乙、丙、丁案；又囑託泓科不動產估價師
    事務所鑑定系爭土地分割成果圖丙案分割前後各部位土地價
    值。
    理  由
一、被上訴人辛○○經合法通知無正當理由不到場，核無民事訴
    訟法第386條各款所列情形，爰依上訴人聲請，由其一造辯
    論而為判決。
二、本件上訴人等7人起訴及上訴主張略以: 系爭坐落在台南縣
    麻豆鎮○○段第665地號、地目旱、面積7758平方公尺之土
    地，及同段665之2地號、地目建、面積1156平方公尺之土地
    ，係兩造以如附表一所示之應有部分比例所共有。上開兩筆
    土地並無不能分割之情事，兩造間亦無不得分割之約定，幾
    經催促協議分割，均無法達成協議，為此依據民法第823條
    之規定，訴請法院裁判分割。上開兩筆土地雖有旱地與建地
    的差別，然系爭665之2地號土地，是因上訴人等之被繼承人
    早已建築房屋於該土地上，嗣後於6年間由同段665地號土地
    分割而來，並變更為建地。而於分割之時其共有人為訴外人
    郭大水、郭大猶、郭明陽。嗣則分別本於繼承或買賣、贈與
    等關係，而由兩造當事人分別取得其等應有部分。且系爭兩
    筆土地，每筆土地之共有人相同，各共有人之每筆土地應有
    部分亦均相同，土地亦相毗鄰，故兩造就系爭兩筆土地顯係
    基於成立一共有關係之意思而共有數筆土地，縱本件未得全
    體共有人之同意，依照最高法院判決要旨所示，法院尚非不
    得予以合併分割，爰請求將該兩筆土地合併分割如附圖一（
    即麻豆地政事務所94年2月25日之複丈成果圖）所示之分割
    方案。蓋系爭兩筆土地原同屬麻豆段665地號，嗣因上訴人
    等之父親郭明陽於土地上興建建物，始於56年間分割出665
    之2地號建地，且自兩造雙方之被繼承人共有系爭土地之初
    ，彼此即按目前使用狀況佔有使用土地，並持續至今。又系
    爭665之2地號土地均為665號土地所包圍，其出入須通行665
    地號土地，而以共有人中之甲○○、乙○○、庚○○3人之
    應有部分各144分之1計算，則每人各可分得之面積僅8平方
    公尺多，根本難以利用。故斟酌土地之使用沿革、位置及分
    割後利用之經濟價值，系爭兩筆土地實以上開附圖一所示之
    方案為分割最為恰當。因被上訴人中有多人就土地合併分割
    未表示同意，且其中665地號土地移轉過程中有曾經出售予
    訴外人李王玉春之事實，致本件有全體共有人是否本於成立
    一共有關係之意思而共有該數筆土地之疑。上訴人之父郭明
    陽自始持有系爭兩筆土地2分之1，嗣因年事漸長，身體健康
    轉趨不好。膝下又育有女兒，本於老一輩女兒不應繼承娘家
    財產之傳統觀念，故郭明陽才於67年間將665號旱地辦理贈
    與登記予卯○○（因上訴人間有人不具自耕農身分），惟土
    地仍屬上訴人全體所共有；又於68年間將665之2地號土地贈
    與予上訴人7人。嗣因665地號土地之實際所有狀況與登記情
    況有異，為免事後發生糾紛，上訴人等決定將所有權移轉予
    母親郭王嫌名下，並依當時外人建議為節省贈與稅，乃先將
    土地暫時移轉登記予訴外人李王玉春，隨即再以買賣原因，
    登記所有權予郭王嫌。嗣郭王嫌辭世，再由上訴人等人予以
    繼承。故由上開事實經過可知，就上訴人取得之665地號土
    地，均仍是源自被繼承人郭明陽之應有部分，其間並無土地
    售予第三人之真意，致原來共有關係中斷之情事。亦即，本
    件全體共有人確是本於成立一共有關係而共有該兩筆土地。
    故系爭兩筆土地縱未經全體共有人同意，依實務見解，仍得
    以合併分割方式予以分割土地。又都市計畫內同一使用分區
    不同地目土地依法得辦理合併、分割，有麻豆地政事務所93
    年12月20日所測量字第0930011762號函足稽，故系爭兩筆土
    地予以合併分割，並無不宜。上訴人等擁有665地號土地之
    應有部分共為土地2分之1，則於分割時，就土地中有利及不
    利於上訴人之部分，理當各自分得約一半為適宜。系爭665
    地號土地僅東側臨7.3米柏油道路，其他均與他人土地相臨
    ，則於分割之時，自應將土地先做南北各2分之1之分割，使
    二部分土地均各有包括臨街地及裡地（農地價位區、農地減
    成區）等有利及不利之部分，始合乎公平。上訴人為使用分
    管之土地及便利665之2地號土地進出，於分管土地上早已鋪
    設水泥通路並築水泥堤，所費不貲。反觀被上訴人等所分管
    之土地，只是單純粗率的供種植果樹之用，環境雜亂，簡直
    是沒有任何整理。以兩造經營分管土地之用心及花費，自應
    將上訴人原分管使用之土地分歸上訴人所有，使上訴人仍得
    享有自己苦心經營及花費之成果。否則，倘將665地號土地
    南側分歸被上訴人任何人所有，均無異是使其獲得上訴人花
    費之成果，顯有不當得利之嫌。倘法院審理後，仍認為因未
    得全體共有人之同意，致未能將該兩筆土地合併分割，或合
    併分割後，雖將665之2地號土地分歸上訴人等人所有，卻要
    上訴人等人付出過高之補償（上訴人等均屬受薪或務農者，
    平日所得除供家用外，所餘不多，如將無生產力、無用之66
    5之2地號土地全歸上訴人，卻要上訴人等付出大筆補償金額
    ，則上訴人等將無法負擔補償，或因負擔補償而造成生活困
    境，反因此受害），則基於前開理由（主張合併分割之部分
    除外），請求按上訴人所提之附圖二或附圖三所示之分割方
    案為分割，將土地南側分歸上訴人所有等語。（原審則判准
    就上開665地號土地部分依照被上訴人9人於原審所提之如附
    圖四所示方案為分割，另就上開665之2地號土地部分予以變
    賣分配，上訴人7人及附帶上訴人僅就上開665地號土地分割
    部分上訴，其餘未上訴部分則已確定）
三、被上訴人未○○等9人於原審則以：按共有人因共有物分割
    之方法，不能協議決定而提起請求分割共有物訴訟時，應由
    法院依民法第824條命為適當之分配，不受任何共有人主張
    之拘束。審判上之共有物分割方法，在德、日、瑞民法，固
    以原物分割為原則，價金分割為例外，但我民法對於二者，
    則無分軒輊，均應由法院斟酌當事人之聲明、共有物之性質
    、經濟效用及全體共有人之利益公平決定之，其分割方法縱
    使選擇兩者之一或併用兩者，亦屬無妨（最高法院59年度台
    上字第1811號判決意旨參照）。系爭665地號土地則請依附
    圖四所示之方案為分割，蓋依該方案分割後，各共有人（含
    願繼續保持共有者）均獲得分配一宗土地，分割後彼此間之
    法律關係簡化，且土地未因而細分造成畸零地，使土地均能
    充分發揮地利，兼顧各共有人之利益，該方案編號665-4G私
    設道路部分，由兩造取得並依原共有比例保持共有，且可避
    免因分割後產生通行權問題，並預為日後地目變更建築所需
    。被上訴人等人不同意上訴人所提之分割方案，蓋附圖一部
    分：依該方案分割後，被上訴人辰○○、巳○○、午○○、
    庚○○、乙○○、甲○○、子○○、未○○、申○○及辛○
    ○所分得之土地，均屬裡地及袋地，其屬裡地價值低落部分
    ，固曾由法院委託華聲公司為鑑定，應由上訴人以金錢補償
    ，惟袋地之問題，因被上訴人分得之土地除壬○○外，其餘
    土地與公路均無適宜之聯絡，被上訴人間勢必因本件分割而
    衍生日後通行權訴訟，徒增訟累。再由該圖觀之，被上訴人
    辰○○、巳○○、午○○三人分得之土地，因通行之必要，
    勢必通行被上訴人未○○、申○○、甲○○、乙○○及庚○
    ○等人分得之土地，嗣再對被上訴人壬○○分得之土地主張
    通行權，始能與公路為適宜之聯絡。被上訴人子○○、未○
    ○、申○○、庚○○、乙○○、甲○○及辛○○等人，均因
    分得之土地無法與公路為適宜之聯絡，亦須對被上訴人壬○
    ○分得之土地主張通行權。其中被上訴人庚○○、乙○○及
    甲○○分得之土地面積不大，地形狹長，倘經被上訴人辰○
    ○、巳○○、午○○主張通行權後，扣除容忍他分割人通行
    之必要範圍，所餘之土地能否充分發揮地利？恐有疑義。而
    被上訴人壬○○分得之土地地形雖屬方正，惟經各該被上訴
    人依其分得之土地坐落位置向其主張通行權，對他分割人之
    通行之必要而容忍無法利用之部分，亦勢將嚴重影響土地之
    規劃利用。依前開分割方案所示，除被上訴人壬○○外，其
    餘被上訴人所分得之土地均為袋地，被上訴人彼此間日後須
    就通行權問題利另為爭訟，且分得之土地亦將因通行權之行
    使，部分土地無法充分利用，徒增被上訴人間之爭議，足見
    該分割方案並非適宜。至附圖二部分：編號665-14G私設道
    路部分僅由被上訴人取得，並依原共有比例保持共有，上訴
    人未分擔該私設道路之面積，不符公平原則。依該方案分割
    結果，被上訴人在該筆土地上均獲分配兩宗土地，無法充分
    發揮地利，如編號665-19F、665-8F分歸被上訴人辰○○等
    取得，編號665-18E、665-7E分歸被上訴人申○○等取得，
    被上訴人庚○○等取得編號665-11D、665-6D，被上訴人辛
    ○○取得編號665-12C、665-5C，被上訴人壬○○取得編號
    665-13B、665-15B。被上訴人庚○○等取得之編號665-17D
    、665-11D、665-6D、被上訴人辰○○等取得之編號665-9F
    、665-8F、被上訴人辛○○取得之編號665-12C、665-5C、
    被上訴人申○○等取得編號665-10E、665-7E，其地形狹長
    ，為畸零地，無法充分發揮地利等語；於本審則以: 系爭土
    地並無分管，係上訴人於94、95間未經全體共有人同意而占
    用系爭土地南側使用，被上訴人壬○○乃上訴人蓄意安排為
    被告，其於鈞院提起附帶上訴所提分割方案，與上訴人原提
    出分割方案完全一致，並書狀內主張上訴人之分割方案如何
    可採，系爭土地為有分管事實，均非可採。又依上訴人所提
    丙案分割，除上訴人及被上訴人壬○○分得之土地（即665
    、665-36）面臨系爭土地東側現供通行之8米道路外，被上
    訴人之土地均分在裏地，且被上訴人庚○○、甲○○及乙○
    ○3人分得之土地地形狹長，不利土地規劃利用及種植，難
    謂符合國家土地政策，更有礙社會整體經濟發展。若依分割
    方案丁案分割，每共有人分得土地方正，方便日後土地規劃
    利用，且每共有人分得土地都同樣面臨東側八米道路，分得
    應有面積亦無短少，不會發生補貼差價之問題等語，資為抗
    辯。
四、被上訴人壬○○則以：原審所採分割方法竟破壞分管現狀，
    致系爭共有分管之土地上共有人各自苦心栽培改良之麻豆文
    旦樹，必須剷除重新栽種，損害其他共有人三代以來土地改
    良之努力，且被上訴人壬○○依原判決之分割方法，所分得
    之土地竟比原分管土地還少，且還要支付一筆將近90萬元之
    補償，有欠公允。是以被上訴人壬○○請求就分管之現狀予
    以已分割，以解除共有之法律關係，共有人各自在自己分管
    的土地上進行改良，增進文旦之品質，各自有其堅持之價值
    觀存在，相互間並無價值高低之比較，主客觀上已無土地價
    差之問題，若依分管現狀分割，即無相互補償之問題，被上
    訴人壬○○認無鑑價之必要，但對上訴人主張分割成果圖丙
    案，並無意見等語，資為抗辯。
五、被上訴人辛○○經合法通知，未於言詞辯論期日到場，惟據
    其於本院準備程序中提出書狀所載，則略以：如依丁案分給
    被上訴人辛○○的位置在最裡面，且擋住665-2地號土地上
    面房屋所有人丙○○等7人之出入，必會發生通行之糾紛。
    且個人分割得位置與分管位置不符，地上文旦等長期果樹必
    會遭砍除，造成損失。被上訴人辛○○過去分管丙案分割方
    案圖之665-39部分，故丙案符合伊及其他兩造之分管位置，
    併案分配位置優劣鑑定地價差額，互為補貼，較為公平等語
    ，資為抗辯。
六、按各共有人得隨時請求分割共有物，但因物之使用目的不能
    分割，或契約訂有不分割之期限者，不在此限。又共有物之
    分割，依共有人協議之方法行之，分割方法不能協議決定者
    ，法院得因任何共有人之聲請，命以原物分配於各共有人，
    或變賣共有物以價金分配於各共有人。民法第823條第1項、
    第824條第1、2項，分別定有明文。卷查系爭坐落台南縣麻
    豆鎮○○段665地號土地為兩造依如附表一所示之應有部分
    比例所分別共有，共有人間並無不分割之特約，亦無因物之
    使用目的不能分割之情形，惟無法達成協議分割等情，既為
    兩造所不爭執，而兩造前於原法院新營簡易庭93年6月17日
    調解中，就分割方法無法達成協議，亦有調解筆錄可稽（見
    原法院93年度營調字第44號卷），並據上訴人提出系爭土地
    之地籍圖謄本、土地登記簿謄本等件附卷足稽（見原審卷第
    42頁、上開營調字第44號卷第9至19頁），復經原審履勘現
    場，分別製有勘驗筆錄、現場使用地籍圖謄本等在卷可佐（
    見原審卷第56至58頁、第61、62頁）。則上訴人訴請法院為
    共有物之裁判分割，揆諸上揭法條，自應准許。惟被上訴人
    既不同意上訴人所主張之分割方法，並以前揭情詞置辯，致
    兩造互有爭議。是本件所應審究者，厥為(一)兩造間有無分管
    契約存在? (二)系爭土地應否准予分割？應如何分割？
七、次按請求分割共有物之訴，應由法院依民法第824條命為適
    當之分配，不受任何共有人主張之拘束（最高法院74年度第
    1次民事庭會議決議參照）。又按「分割共有物，以消滅共
    有關係為目的，法院裁判分割共有土地時，除因該土地內部
    分土地之使用目的不能分割（如為道路），或部分共有人仍
    願保持共有關係，應就該部份土地不予分割或准該部分共有
    人成立新共有關係外，應將土地分配於各共有人單獨所有」
    （最高法院69年度台上字第1831號判例參照）。再共有物之
    分割，不得純以使用現狀為分割之唯一標準，法院為顧及全
    體共有人之利益認為以不全依使用現狀分割為宜，所決定之
    分割方法，縱使部分共有人因此而受有損害，仍不得因之指
    為違法。又共有土地分管使用之事實狀態，不過為共有人定
    耕作之定暫時狀態而已，共有人仍就全部共有土地享有權利
    ，得就全部共有土地主張按應有部分為分割，其請求分割共
    有物，即係終止分管契約之意思。而法院裁判分割共有物，
    固宜顧及分管狀態，但不得因此據為決定分割方法之唯一標
    準，除應斟酌共有人之利害關係及共有物之性質外，尚應斟
    酌共有物之價格、經濟效用以及全體共有人之利益等公平決
    之；換言之，裁判上定共有物之分割分法，固可由法院自由
    裁量，不受任何當事人主張之拘束，但亦需以其方法適當者
    為限，並應顧及均衡之原則，斟酌各共有人之利害關係，及
    共有物之客觀情狀、性質、價格與經濟價值、共有利益、各
    共有人之主觀因素及使用現狀、利害關係等一切情狀為綜合
    判斷。此參諸最高法院49年臺上字第2596號判決、51年臺上
    字第1659號、55年臺上字第1982號、57年臺上字第2117號、
    63年臺上字第2680號等判例、71年度台上字第2825號判決及
    同院81年度台上字第31號判決等意旨即明。查，系爭土地經
    原審於93年9月3日勘驗現場結果，其使用情形為：系爭土地
    東側土地面臨7.3米柏油路，西側緊鄰666之3地號土地，該
    筆土地上整片均種植柚子，北面緊鄰663之4土地，有種植柚
    子、酪梨及釋迦等果樹，上訴人所提出照片4所示混凝土路
    東側出口位於系爭土地東側中間偏南，西側通往665之2地號
    土地上上訴人丙○○所居住之舊式三合院建物，其餘665地
    號土地上並無現正使用之建物，均種植果樹，其占有使用位
    置與上訴人所提出地籍圖謄本記載事項相符（見原審卷第42
    頁）等情，業據本院及原審分別會同台南縣麻豆地政事務所
    測量人員至現場履勘，有勘驗筆錄在卷可稽（見原審卷第56
    頁、本院卷(一)第212、213頁）。基上，可知系爭665地號土
    地現由兩造各自占據其中部分土地種植果樹使用無訛，雖上
    訴人就此主張自日據時代就由兩造先代分管，上訴人先代分
    管東部云云，被上訴人壬○○於原審亦附合而自認有分管之
    事實（見原審卷第277頁），然被上訴人未○○等9人始終否
    認兩造間有分管契約存在。經查，上訴人於80年9月17日繼
    承取得系爭土地應有部分，其被繼承人郭王嫌在79年11月8
    日向訴外人李王玉春購買系爭土地應有部分，李王玉春係於
    79年10月19日向前手卯○○購買取得，而卯○○係於67年11
    月29日受贈於郭明陽，另被上訴人辛○○、被上訴人未○○
    、申○○、子○○、庚○○、甲○○、乙○○等人之被繼承
    人郭明根均於57年5月6日繼承取得，另被上訴人辰○○、巳
    ○○、午○○於72年2月27日繼承取得、被上訴人壬○○之
    被繼承人郭大猶於36年5月15日因繼承登記取得系爭土地應
    有部分，有土地登記簿謄本在卷可稽（見原審卷第95至101
    頁）。是則，兩造前手各自取得系爭土地原因不同，且取得
    之時間有先後相距達數十年之久者，衡諸情理，兩造先人於
    各自取得應有部分時間並非同時，斯時有的已不在世上，如
    何可能於日據時代經兩造全體先代同意而訂有分管契約存在
    ？甚至，兩代先人既無分管意思存在，亦難認為有默示之分
    管契約存在。雖上訴人於本院準備程序中舉證人癸○○證明
    兩造在系爭土地有分管，惟其證稱: 各人有在固定位置耕種
    ，但有無訂分管契約，我不知道。亦不知兩造在何時起在固
    定位置耕種等語（見本院卷(二)第36頁），難據為上訴人有利
    認定之依據，此外，上訴人復未能舉證證明兩造間確存有分
    管契約，故上訴人上開兩造間有分管契約存在之主張，不可
    採取。再本件系爭土地之分割方法，經兩造迭次主張攻防下
    ，在原審雖有上訴人主張請求依照其所提之附圖二或附圖三
    所示之分割方案及被上訴人未○○等9人主張之附圖四之分
    割方案之爭執，然上訴本院後上訴人原改為主張附圖乙方案
    所示分割方案，後又改為附圖丙方案所示分割方案，而為被
    上訴人壬○○、辛○○所贊同；另被上訴人未○○等9人於
    本院原亦改為主張附圖甲方案所示分割方案，後又改為附圖
    丁方案所示分割方案。然無論係依附圖丙案或丁案分割，兩
    造除被上訴人壬○○、辛○○獨得部分外，各自同意依該附
    圖分割所示分得部分各自維持共有，則依前揭判例，並非自
    行創立新的共有關係，應無違誤之處，先此敘明。基上，是
    本院就系爭土地之分割方法，自應僅就附圖所示丙、丁等兩
    案分割方案，予以審酌擇一裁判分割，而捨其他附圖所示分
    割方案，茲進而敘述理由如下：
  (一)本院如上所述，認無證據證明兩造間確存有分管契約，且系
    爭土地縱有分管使用，不過為共有人定耕作之定暫時狀態而
    已，共有人仍得就全部共有土地主張按應有部分為分割，以
    終止分管契約，而法院裁判分割共有物時，不得據此分管狀
    態為決定分割方法之唯一標準。且按分割方法為以原物分配
    時，如共有人中有不能按其應有部分受分配者，始得以金錢
    補償之，民法第824條第3項規定甚明。所謂共有人不能按其
    應有部分受分配，應指如依原物之數量，按其應有部分比例
    分配，有害經濟上之利用價值，致分配比例非照應有部分比
    例為之者而言。故若原物得按應有部分比例分配，對各共有
    人之經濟上利用價值不受影響者，即應按其應有部分比例分
    配，尚不生以金錢相互補償之問題。系爭土地目前由兩造各
    為如上耕種使用，僅有上訴人等7人占用之土地地形四周，
    因與鄰地之高度有落差而有建造擋土牆以防止土壤流失，及
    果樹簡單分佈，客觀而言各共有人並無不能按其應有部分比
    例分配之情形，本即可優先以原物分配之方式分割，被上訴
    人未○○等9人主張依附圖丁方案所示分割方法，即按共有
    人應有部分比例分割，雖因改變部分暫時占用之土地狀態，
    致分割所得之土地需移植地上之麻豆文旦及白柚等果樹，然
    移植地上之果樹，本即分割共有物後，共有人相互為交付土
    地之義務土地占有人之義務，矧以時下之農耕技術，移植果
    樹乃輕而易舉之事，所需移植費用並不高，並非可多受分配
    土地之理由，否則任一共有人耕種佔有超過其應有不分比例
    範圍，除原即獲取超過應有之利益外，更因而獲得分配有利
    位置及更多土地，已與公平之原則有違。況土地是恆久財，
    向為我國民所重視，茍非有法定正當理由，斷無任意以增減
    土地面積金錢找補方式辦理分割，蓋如此無異於強使所有權
    人變賣土地。是上訴人主張依附圖丙案按各共有人實地占用
    固定之位置而分割，以避免遭受分割所得之土地需砍除地上
    之麻豆文旦及白柚等果樹，不能再享有前此就各自占用土地
    改良，建造擋土牆，防止土壤流失等成果之損害，故本件有
    不能按應有部分比例分配之情形，而須另以金錢補償云云，
    顯非有據，難認允適。至上訴人先於96年1月18日準備書狀
    主張曾購買宜於農耕之良好土壤，填高約2台尺，建造擋土
    牆，花費近70萬元，又在其內施設水泥路面，花費約7萬元
    云云（見原審卷(一)第67、68頁），嗣於本院96年10月22日準
    備程序時主張10多年前墊土2尺高，陸續花費100多萬元，擋
    土牆花費30多萬元，另闢一條通路也花費20多萬元云云（見
    原審卷(二)第101頁），又於其96年10月25日辯論要旨(二)狀主
    張填土需購買100台卡車土壤，現今1卡車土壤需2,400元，
    需支出96萬元云云（見同上卷第116頁），是則，上訴人對
    填土、擋土牆及水泥路面花費前後主張並不一致，顯非真實
    ，難予採取。
  (二)再依上訴人所提丙案分割，除上訴人及被上訴人壬○○分得
    之土地（即編號665、665-36）面臨系爭土地東側現供通行
    之8米道路外，被上訴人之土地均分在裏地，且被上訴人庚
    ○○、甲○○及乙○○3人分得之土地地形狹長，不利土地
    規劃利用及種植，就土地使用上較難發揮地利。此等缺點在
    依附圖丁案分割之情形則獲得改善，即: (1)兩造分得土地大
    多依其應有部分比例平均面臨系爭土地東側現供通行之八米
    道路，道路之使用價值由兩造所共享，可對外聯絡，出入方
    便，符合臨路寬度之公平性。(2)且酌及兩造均屬受薪或務農
    者，平日所得除供家用外，所餘不多，如採丙案分割，則上
    訴人丙○○、戊○○、丁○○等各須付出每人約79,743元，
    被上訴人壬○○須付223,452元等非少之補償金額，有泓科
    不動產估價師事務所製作之找補配賦表在本院卷可稽（見外
    放之該事務所製作之不動產估價報告書第85頁），則渠等將
    多此負擔，反而有受害。因此，採附圖丁案分割，各共有人
    分得應有面積並無短少，不會發生補貼差價之問題。(3)兩造
    依據附圖丁案分割所分得之土地形狀均尚稱方正，雖系爭土
    地目前為農地，然而係都市計劃內土地，將來均可建築房屋
    ，有利土地規劃利用，進而發揮該土地之最大使用效益，實
    符合憲法上財產保障平等原則。(4)上訴人丙○○、戊○○及
    丁○○3人因此分得編號665之土地，及被上訴人壬○○分得
    編號665-47之土地，均位於其等一再主張有地上作物之占用
    位置，不生因分割後地上作物發生無謂浪費情事。(5)又被上
    訴人辛○○分得編號665-42之土地，與原判決所分予之位置
    相同，卻不必如原判決判命其須支付275,918元之找補金額
    ，且臨編號665-46土地為四米私設道路，與東側現供通行之
    八米道路相通，避免造成袋形地，通行必流暢，增加其地利
    ，均屬有利益之處。又該四米私設道路為各共有人共同分擔
    ，符合經濟價值公平之原則，並兼顧各共有人之利益、共有
    物之客觀情狀及經濟效益，不失為最適當之分割方法。稽上
    ，堪信系爭土地以如附圖丁案所示之分割方法為分割，最為
    適當，較丙方案可採。
八、綜上所述，系爭土地依其使用目的並非不能分割，共有人間
    亦無不能分割之約定，然迄今未能協議分割，本件上訴人本
    於共有人之資格，主張就系爭土地予以判決分割，為可採。
    依民法第823條規定，上訴人自得請求法院判命將系爭土地
    予以判決分割。從而，上訴人本於共有之法律關係，請求就
    系爭土地予以分割，為有理由，應予准許。本院審酌系爭土
    地之現有使用狀況、對外通行問題、位置、兩造之利益及單
    獨分得實際能充分利用之面積，以增加分得土地使用上之經
    濟效益等一切情狀，認如附圖丁案所示之分割方案，符合系
    爭土地分割之整體效益及共有人全體之利益，堪認係適當、
    公允之分割方法，因而准分割系爭土地如附圖丁方案所示，
    即編號665號、面積1563㎡分歸上訴人丙○○、戊○○、丁
    ○○按應有部分各3分之1保持共有。編號665-48號、面積20
    84㎡分歸上訴人己○○、卯○○、丑○○、寅○○按應有部
    分各4分之1保持共有。編號665-47號、面積1823㎡分歸被上
    訴人壬○○取得。編號665-43號、面積152㎡分歸被上訴人
    庚○○、甲○○、乙○○按應有部分各3分之1保持共有。編
    號665-44號、面積456㎡分歸被上訴人未○○、申○○、子
    ○○按應有部分各3分之1保持共有。編號665-42號、面積60
    8㎡分歸被上訴人辛○○取得。編號665-45號、面積608㎡分
    歸被上訴人辰○○、巳○○、午○○按應有部分各3分之1保
    持共有。編號665-46號、面積464㎡由兩造按原應有部分比
    例保持共有。原審卻判准依附圖四之方案為分割，未顧及原
    物分配之優先性及臨路寬度之公平性，即有未洽。上訴人丙
    ○○等7人上訴及被上訴人壬○○附帶上訴等意旨主張原判
    決未採取其等所主張按各共有人占用位置為分割係有欠妥，
    固無可採，惟其指摘原判決有不當之處，則有理由，應由本
    院將原判決廢棄，改判如主文第二項所示。
九、按分割共有物之訴，其訴訟標的為共有物分割請求權，法院
    裁判即係以此為對象，且分割由法院本於職權以適當之方法
    為之，不受當事人主張之拘束。故在下級審因分割判決受不
    利益之當事人上訴，上訴審如廢棄原判決改判分割方法，形
    式上仍應認上訴人勝訴，最高法院76年度台上字第2312號判
    決可參。本件係因分割共有物事件涉訟，雖形式上應認上訴
    人及附帶上訴人勝訴，惟兩造之行為，均可認係按當時之訴
    訟程度為伸張或防禦權利所必要，若由形式上應認敗訴之被
    上訴人及附帶被上訴人負擔訴訟費用顯失公平，本院酌量情
    形，命兩造各按其應有部分之比例共同負擔訴訟費用如主文
    第三項所示。
十、本件事證已臻明確，兩造其餘攻擊防禦方法及證據資料，核
    與本件判決結果不生影響，毋庸一一論述，併予敘明。
十一、據上論結，本件上訴及附帶上訴為有理由，依民事訴訟法第
    463條、第385條第1項前段、第450條、第78條、第80條之1
    、第85條第1項但書，判決如主文。
中　　華　　民　　國　　96　　年　　12　　月　　11  　日
                  民事第四庭    審判長法　官　王惠一
                                      法　官　林永茂
                                      法　官　王浦傑
上為正本係照原本作成。
如對本判決上訴，須於判決送達後20日內向本院提出上訴狀，未
表明上訴理由者，應於上訴後20日內，向本院提出理由書（須附
繕本）。依法須繳納裁判費並應委任律師為訴訟代理人，始得上
訴。
中　　華　　民　　國　　96　　年　　12　　月　　12　　日
                                      書記官  廖英琇
【附記】
民事訴訟法第466條之1：
(1)對於第二審判決上訴，上訴人應委任律師為訴訟代理人。但上
  訴人或其法定代理人具有律師資格者，不在此限。
(2)上訴人之配偶、三親等內之血親、二親等內之姻親，或上訴人
  為法人、中央或地方機關時，其所屬專任人員具有律師資格並
  經法院認為適當者，亦得為第三審訴訟代理人。
民事訴訟法第466條之2：
　上訴人無資力委任訴訟代理人者，得依訴訟救助之規定，聲請
  第三審法院為之選任律師為其訴訟代理人。
附表一（兩造於系爭兩筆土地上之應有部分比例）：
┌─────┬───────┬─────┬──────┐
│共有人姓名│ 應有部分比例 │共有人姓名│應有部分比例│
├─────┼───────┼─────┼──────┤
│壬○○    │ 12分之3      │丙○○    │14分之1     │
├─────┼───────┼─────┼──────┤
│辛○○    │ 12分之1      │戊○○    │14分之1     │
├─────┼───────┼─────┼──────┤
│辰○○    │ 36分之1      │丁○○    │14分之1     │
├─────┼───────┼─────┼──────┤
│巳○○    │ 36分之1      │己○○    │14分之1     │
├─────┼───────┼─────┼──────┤
│午○○    │ 36分之1      │卯○○    │14分之1     │
├─────┼───────┼─────┼──────┤
│申○○    │ 48分之1      │丑○○    │14分之1     │
├─────┼───────┼─────┼──────┤
│子○○    │ 48分之1      │寅○○    │14分之1     │
├─────┼───────┼─────┼──────┤
│未○○    │ 48分之1      │庚○○    │144分之1    │
├─────┼───────┼─────┼──────┤
│甲○○    │ 144分之1     │乙○○    │144分之1    │
└─────┴───────┴─────┴──────┘
